臺灣宜蘭地方法院民事判決　　　　　　　100年度訴字第175號
原　　　告　林雲嬌
訴訟代理人　黃憲男律師
被　　　告　鄭貴
　　　　　　鄭賜國
　　　　　　鄭朝聰
　　　　　　陳王霞
　　　　　　張林香
　　　　　　呂林阿里
　　　　　　高林妹
上　一　人
法定代理人　高榮華
　　　　　　　　　　　樓
被　　　告　林靜
訴訟代理人　林素月
上列當事人間分割共有物事件，本院於民國100年9月27日言詞辯
論終結，判決如下：
    主  文
兩造共有坐落宜蘭縣宜蘭市○○段三六五地號、地目建、面積四
００平方公尺之土地，應將如附圖編號（一）部分面積一三三點
三三平方公尺分歸被告鄭貴、鄭朝聰、高林妹、張林香、呂林阿
里、鄭賜國、陳王霞按如附表所示之比例維持共有；如附圖編號
（二）部分面積二六六點六七平方公尺分歸原告及被告林靜按應
有部分四分之一及四分之三之比例維持共有。
訴訟費用由被告林靜負擔二分之一；被告鄭貴負擔三十分之五；
被告鄭賜國負擔三十分之一；被告鄭朝聰負擔十五分之一；被告
高林妹負擔九十分之一；被告張林香負擔九十分之一；被告呂林
阿里負擔九十分之一；被告陳王霞負擔三十分之一，餘由原告負
擔。
    事實及理由
一、本件被告均未於最後言詞辯論期日到場，核無民事訴訟法第
    386 條各款所列情形，爰依原告之聲請，由其一造辯論而為
    判決。
二、原告起訴主張：坐落宜蘭縣宜蘭市○○段365 地號、地目建
    、面積400 平方公尺之土地（下稱系爭土地）係兩造所共有
    ，原告之應有部分為6分之1；被告林靜之應有部分為2分之1
    ；被告鄭貴之應有部分為30 分之5；被告鄭賜國之應有部分
    為30分之1；被告鄭朝聰之應有部分為15分之1；被告高林妹
    、張林香、呂林阿里之應有部分各為90分之1 ；被告陳王霞
    之應有部分為30分之1 。系爭土地地目為建、使用分區為特
    定農業區甲種建築用地，並無因物之使用目的不能分割或契
    約訂有不分割之期限，原告在系爭土地之建物業已老舊，因
    共有關係，改建不易，系爭土地未經分割，有礙土地之利用
    、處分。系爭土地面積不大，其中除原告及被告林靜以外之
    其餘被告，就系爭土地之應有部分總和僅有3分之1而已，面
    積為133.33平方公尺，如供建築乙間房屋尚可，倘再予以細
    分，將成為畸零地無法利用，亦無法供建築使用，為求系爭
    土地分割後能作為建築使用，主張之分割方案為如宜蘭縣宜
    蘭地政事務所製作之複丈成果圖（即附圖）編號（一）部分
    面積133.33平方公尺由被告鄭貴、鄭朝聰、高林妹、張林香
    、呂林阿里、鄭賜國、陳王霞按附表所示之比例繼續維持共
    有，如附圖編號（二）部分面積266.67平方公尺，則由原告
    及被告林靜各按應有部分4分之1及4分之3之比例繼續維持共
    有等語。並聲明：請求准予分割系爭土地。
三、被告鄭貴、鄭朝聰、鄭賜國，雖未於最後言詞辯論期日到場
    ，然據其先前到庭陳述及提出之書狀，則辯稱：系爭土地上
    有坐落第三人（非共有人）之建物，對於被分配到該第三人
    所有建物坐落土地之共有人而言，其土地之使用顯然受到事
    實上之限制與影響，屆時需向第三人提起拆屋還地訴訟，原
    告主張之分割方法，將使原告及其女即被告林靜以外之共有
    人分配到第三人建物坐落之土地位置，顯失公平，被告鄭貴
    、鄭朝聰、鄭賜國請求將系爭土地分割為三塊，被告鄭貴、
    鄭朝聰、鄭賜國3 人願繼續維持共有，或將系爭土地全部以
    變價方式予以分割，拍賣後將價金分配予各共有人等語，資
    為抗辯，並聲明：原告之訴駁回。
四、被告林靜雖未於最後言詞辯論期日到場，惟其先前到場陳述
    則辯稱：如果本件要分割，願意與原告繼續維持共有等語，
    資為抗辯，並聲明：原告之訴駁回。
五、被告張林香、呂林阿里、高林妹、陳王霞均未於言詞辯論期
    日到場，亦未提出書狀作何聲明或陳述。
六、得心證之理由：
(一)原告主張系爭土地為兩造所共有，原告之應有部分為6分之1
    ；被告林靜之應有部分為2分之1；被告鄭貴之應有部分為30
    分之5；被告鄭賜國之應有部分為30分之1；被告鄭朝聰之應
    有部分為15分之1 ；被告高林妹、張林香、呂林阿里之應有
    部分各為90分之1 ；被告陳王霞之應有部分為30分之1 ，系
    爭土地地目為建、使用分區為特定農業區甲種建築用地之事
    實，業據原告提出系爭土地之土地登記謄本在卷可稽，被告
    對此並無爭執，堪信屬實。
(二)按各共有人，除法令另有規定外，得隨時請求分割共有物。
    但因物之使用目的不能分割或契約訂有不分割之期限者，不
    在此限，民法第823條第1項有明文規定。而分割共有物訴訟
    ，屬於形成判決性質，且當事人所提之分割方案，均不生拘
    束法院之效力，本件之爭點僅在於應採取何種分割方式較為
    妥適。另按：分割之方法不能協議決定，或於協議決定後因
    消滅時效完成經共有人拒絕履行者，法院得因任何共有人之
    請求，命為下列之分配：一、以原物分配於各共有人。但各
    共有人均受原物之分配顯有困難者，得將原物分配於部分共
    有人。二、原物分配顯有困難時，得變賣共有物，以價金分
    配於各共有人；或以原物之一部分分配於各共有人，他部分
    變賣，以價金分配於各共有人。以原物為分配時，如共有人
    中有未受分配，或不能按其應有部分受分配者，得以金錢補
    償之。以原物為分配時，因共有人之利益或其他必要情形，
    得就共有物之一部分仍維持共有，民法第824條第2項、第3
    項、第4 項分別定有明文。參照前述規定，法定之分割方法
    並無以原物之一部分分配於部分共有人，他部分變賣以價金
    分配於部分共有人之方法，是本院無法將系爭土地如附圖編
    號（二）部分面積266.67平方公尺以原物分配之方式分割由
    原告及被告林靜共同取得之同時，另將如附圖編號（一）部
    分面積133.33平方公尺以變價之方式分割由被告林靜以外之
    其餘被告共同取得，合先敘明。
(三)查系爭土地之地目為建、使用分區為特定農業區甲種建築用
    地，故系爭土地分割後應以能供建築使用為優先考量。而系
    爭土地作為建築基地時應與建築線相連接；面積畸零狹小不
    合規定者，非與鄰接土地協議調整地形或合併使用，達到規
    定最小面積之寬度及深度，不得建築，為建築法第42條、第
    44條所明文，復依宜蘭縣畸零地使用規則第3條、第4條、第
    6 條規定及建築技術規則建築設計施工編第1條第1項第36款
    及第2 條規定，系爭土地如欲作建築使用，其建築最小深度
    為8公尺，寬度則調整為8公尺，此有宜蘭縣政府99年1 月29
    日府建管字第0990004740號函之說明及參考地籍圖謄本乙份
    在卷可參，業經本院調閱本院98年度訴字第334 號分割共有
    物事件（下稱前案）之卷宗審核屬實。又前案審理時，本院
    於99年6月2日履勘現場，系爭土地緊鄰宜蘭市○○路旁，可
    通往9 號省道及北宜高速公路聯絡道，附近周圍為住家及農
    業使用，並無明顯的商業活動；系爭土地上目前有原告所有
    宜蘭市○○路○段187號二層樓混凝土建物及一層磚造建物坐
    落其上，另有第三人林水德所有宜蘭市○○路○段195號一層
    鐵皮房屋坐落其上之情事，此有勘驗筆錄及現場照片附卷為
    憑，並經本院囑託宜蘭縣宜蘭地政事務所製作土地複丈成果
    圖（即附圖）乙份在卷可參，亦有前案卷宗可資參照。而系
    爭土地在前案審理之後，並無變更之情事，亦經原告及被告
    鄭貴、鄭賜國於言詞辯論時陳明在案。故系爭土地如依照兩
    造之應有部分比例以原物分配之方式分割為各共有人單獨所
    有，將造成土地細分，無法作為建築使用。
(四)原告主張系爭土地如附圖編號（二）部分面積266.67平方公
    尺由原告及被告林靜各按應有部分4分之1及4分之3之比例繼
    續維持共有，業經被告林靜同意分割後與原告繼續維持共有
    在案，且如附圖編號（二）部分其上之建物即門牌號碼宜蘭
    市○○路○ 段187號房屋，包括如附圖編號C、D、E、F 之地
    上物，均為原告所有，故如附圖編號（二）部分面積266.67
    平方公尺歸由原告與被告林靜各按應有部分4分之1及4分之3
    之比例繼續維持共有，尚稱允當。
(五)原告主張系爭土地如附圖編號（一）之部分面積133.33平方
    公尺由被告鄭貴、鄭朝聰、高林妹、張林香、呂林阿里、鄭
    賜國、陳王霞按附表所示之比例繼續維持共有，雖經被告鄭
    貴、鄭朝聰、鄭賜國表示反對，並主張系爭土地有第三人的
    地上物存在，原告主張之分割方法顯失公平云云。惟查：如
    附圖編號（一）部分其上之建物即門牌號碼宜蘭市○○路○
    段195 號房屋，包括如附圖編號A、B之地上物，為第三人林
    水德所有，而根據證人即林水德之配偶蔡淑玉證稱：繳納租
    金先前都是繳納給被告鄭貴等語，被告鄭貴亦陳稱：是我母
    親要我來這裡收租，租賃關係應該是我父親在世的時候存在
    等語，顯見被告鄭貴之被繼承人與第三人林水德先前有租賃
    關係存在之事實。又被告鄭貴表示：我是鄭朝聰的阿姨，她
    的母親和我是姊妹；鄭賜國是我弟弟；高林妹的母親和我父
    親是兄妹；張林香、高林妹、呂林阿里三個人是姊妹；王鄭
    緣（即被告陳王霞之被繼承人）是我同父異母的姐姐；土地
    是繼承我父親而來，高林妹的土地是我父親贈與給她母親而
    繼承等語，此經本院調閱前案卷宗審核屬實。故被告林靜以
    外之其餘被告共有系爭土地之權利，原先均係來自於被告鄭
    貴等人之父親，從而，第三人林水德之建物所在位置即附圖
    編號（一）部分，自應分配由被告林靜以外之其餘被告取得
    ，較屬合理。
(六)被告鄭貴、鄭朝聰、鄭賜國雖表示應將系爭土地分割為三塊
    ，被告鄭貴、鄭朝聰、鄭賜國願意就其中一部份繼續維持共
    有云云，然查：系爭土地面積不大，被告林靜以外之其餘被
    告應有部分比例不高，如再予以細分，客觀上亦無法單獨作
    為建築使用，且第三人林水德占有使用土地之原因係基於其
    與被告鄭貴、鄭朝聰、鄭賜國之父親間之租賃關係而來，已
    如前述，參照民法第824條第4項，因共有人之利益或其他必
    要情形，得就共有物之一部分仍維持共有之規定，本院認為
    原告主張如附圖編號（一）部分面積133.33平方公尺由被告
    鄭貴、鄭朝聰、高林妹、張林香、呂林阿里、鄭賜國、陳王
    霞按附表所示之比例繼續維持共有，符合彼等就系爭土地分
    割後仍能繼續作為建築使用之利益及繼承與第三人林水德間
    之法律關係，自屬可採。另被告鄭貴、鄭朝聰、鄭賜國主張
    應將系爭土地全部以變價方式予以分割云云，惟原告有建物
    坐落在系爭土地上，本件如以變價分割方式，分割後恐有礙
    物之經濟效用，尚無可採。
七、綜上，原告請求裁判分割系爭土地，為有理由，應予准許。
    其分割方法，如附圖編號（二）部分面積266.67平方公尺由
    原告及被告林靜各按應有部分4分之1及4分之3之比例繼續維
    持共有；如附圖編號（一）部分面積133.33平方公尺由被告
    鄭貴、鄭朝聰、高林妹、張林香、呂林阿里、鄭賜國、陳王
    霞按附表所示之比例繼續維持共有。按分割共有物之訴，核
    其性質，兩造本可互換地位，原告提起本件訴訟於法雖屬有
    據，然被告之應訴乃法律規定所不得不然，其所為抗辯自為
    伸張或防衛權利所必要，是本件訴訟費用，應以兩造就系爭
    土地依其所有權應有部分之比例分擔始為公允，爰酌定兩造
    應負擔訴訟費用之比例如主文第2 項所示。
八、訴訟費用負擔之依據：民事訴訟法第80條之1。
中    華    民    國    100    年    10    月    6    日
                  臺灣宜蘭地方法院民事庭
                      法  官  林俊廷
正本係照原本作成。
如對本判決上訴，須於判決送達後20日內向本院提出上訴狀(須
附繕本)。如委任律師提起上訴者，應一併繳納上訴審裁判費。
中    華    民    國    100    年    10    月    6    日
                      書記官  許麗汝